【裁判字號】    98,審重訴,859
【裁判日期】    990319
【裁判案由】    給付墊付款
【裁判全文】
臺灣臺北地方法院民事判決           98年度審重訴字第859號
原      告    華南商業銀行股份有限公司
法定代理人    甲○○
訴訟代理人    丁○○
被      告    承陽投資股份有限公司
兼法定代理人  丙○○
被      告    漢臺興業股份有限公司
法定代理人    丙○○
被      告    乙○○
上列當事人間請求給付墊付款事件，本院於民國99年3月12日言
詞辯論終結，判決如下：
    主      文
被告承陽投資股份有限公司、丙○○、漢臺興業股份有限公司應
連帶給付原告新臺幣壹億肆仟零肆拾肆萬伍仟元，及如附表所示
之利息及違約金。
原告其餘之訴駁回。
訴訟費用新臺幣壹佰貳拾萬參仟肆佰陸拾伍元由被告承陽投資股
份有限公司、丙○○、漢臺興業股份有限公司連帶負擔。
    事實及理由
壹、程序方面：
一、按因合併而消滅之公司，其權利義務，應由合併後存續或另
    立之公司承受，公司法第319條準用同法第75條定有明文。
    查中央票券金融股份有限公司（下稱中央票券公司）於民國
    92年7月10日更名為華南票券金融股份有限公司（下稱華南
    票券公司），嗣華南票券公司於97年5月30日經行政院金融
    監督管理委員會97年5月15日金管銀(六)字00000000000號函核
    准與華南商業銀行股份有限公司（下稱華南銀行）合併，華
    南票券公司為消滅公司，華南銀行為存續公司，原華南票券
    公司之權利義務關係，由合併後存續之華南銀行即原告概括
    承受，合先敘明。
二、次按公司因解散，其權利能力即受限制，而縮小在清算範圍
    內，此觀公司法第25條規定自明。又解散之公司，除因合併
    、破產而解散者外，應行清算，同法第24條定有明文。又同
    法第322條第1項規定：「公司之清算，以董事為清算人。但
    本法或章程另有規定或股東會另選清算人時，不在此限。」
    ，而公司之清算人，在執行職務範圍內，為公司之負責人，
    同法第8條第2項復有明文。惟所謂清算完結，係指清算人就
    清算程序中應為之清算事務，實質全部辦理完竣而言，不以
    法院之備案為依據（最高法院92年台抗字第621號裁判意旨
    參照）。故公司是否清算完結，法人人格是否消滅，應視其
    已否完成合法清算而定。若公司尚未完成合法清算，縱經法
    院准予清算完結之備查，仍不生清算完含之效果，法人人格
    即仍未消滅。查：
  (一)被告承陽投資股份有限公司（下稱承陽公司）之股東會決議
    解散，並選任丙○○為清算人（見本院卷第54頁），依上開
    說明，自應以丙○○為承陽公司法定代理人。
  (二)被告漢臺興業股份有限公司（下稱漢臺公司）之股東會亦決
    議解散，所選任之清算人丙○○向本院為清算人就任之聲報
    後，嗣經本院於97年1月10日准予清算完結之備查，雖經本
    院依職權調取94年度司字第653號呈報清算人卷宗查明（見
    本院卷第20-33頁），惟被告漢臺公司尚有本件訴訟糾紛，
    則其既未實質完成清算事務，依前開說明，被告之法人格仍
    屬存續，亦應以丙○○為漢臺公司法定代理人。
三、又被告未於言詞辯論期日到場，核無民事訴訟法第386條各
    款所列情形，爰依原告之聲請，由其一造辯論而為判決。
貳、實體方面：
一、原告主張：被告承陽公司邀同被告丙○○、乙○○及漢臺公
    司為連帶保證人，於87年10月1日與中央票券公司簽立約定
    書，委任中央票券公司自87年10月3日起至88年10月2日止，
    在新臺幣（下同）2億5,000萬元額度內循環保證被告承陽公
    司發行之商業本票，並約定應於票載到期日前將應付之票款
    存入指定銀行以備兌付，如有遲延而由中央票券公司墊款時
    ，於接到中央票券公司之通知，被告承陽公司應立即清償墊
    付之票款，並自墊付日起，就墊付之票款按墊付當日中央票
    券公司買入票券最高利率計付遲延利息，另自墊付日起6個
    月內者，按上開利率10%，超過6個月者，按上開利率20%計
    付違約金。如受票據交換所拒絕往來之處分時，即喪失期限
    利益。伊基於上開原因持有被告承陽公司簽發之商業本票3
    紙，詎被告承陽公司因伊於本票屆期後提示該等本票，均遭
    臺北市票據交換所以存款不足為由公告拒絕往來，所欠債務
    已視為全部到期，計欠1億4044萬5,000元，應一次全數清償
    ，另應給付如附表所示之利息與違約金，被告丙○○、乙○
    ○及漢臺公司既為連帶保證人，自負有連帶清償之責任。爰
    依委任契約及連帶保證之法律關係起訴，並聲明：被告應連
    帶給付原告1億4044萬5,000元，及如附表所示之利息與違約
    金。
二、本件被告乙○○雖未到庭，惟具狀抗辯略以：伊已經臺灣高
    雄地方法院（下稱高雄地院）裁定宣告破產，破產程序並已
    終結，原告復獲分配72,872元，依破產法第149條規定，原
    告對伊之請求權視為消滅，自不得為本件請求等語。並聲明
    ：原告之訴駁回。
三、原告主張之上開事實，業據其提出委任保證發行商業本票約
    定書、商業本票、臺北市票據交換所存款不足退票單、放款
    戶帳號資料查詢申請單及本院87年度促字42829號支付命令
    等件為證，且被告承陽公司、丙○○及漢臺公司經相當期日
    之合法通知，未於言詞辯論期日到場，復未提出書狀以供本
    院參酌，自堪信為真正。
四、按破產債權人依調協或破產程序已受清償者，其債權未能受
    清償之部分，請求權視為消滅，破產法第149條定有明文。
    被告乙○○雖不爭執有為前開債務之連帶保證人及有前述款
    項尚未清償等事實，惟以前詞置辯，故本院自應審究原告是
    否仍得對乙○○為本件請求。經查，乙○○經受高雄地院以
    92年度破字第22號民事裁定為破產宣告後，原告確曾於該破
    產程序中申報債權並獲償72,872元，而破產程序嗣經高雄地
    院以92年度執破字第7號民事裁定予以終結等情，既有各該
    裁定書及高雄地院民事執行處函、公告、破產財團分配表、
    匯款申請書影本等件在卷可參，且經原告於99年2月4日具狀
    陳稱：「該款項確為本案受償之金額且已抵沖墊款費用」等
    語（見本院卷第145頁），依前揭規定意旨，本件原告對被
    告乙○○之請求權即已消滅，原告自不得再請求被告乙○○
    與其餘被告就前述款項負擔連帶清償之責。
五、次按除其他法律或公司規定得為保證外，公司原則上不得為
    任何保證人，雖為公司法第16條第1項所明定。惟被告漢興
    公司章程第31條有「本公司得依政府規定辦理從事對外保證
    業務」，已有該公司章程足稽（見本院卷第144頁），自屬
    公司章程有特別規定之情形，被告漢興公司於承陽公司未履
    行本件借款債務時，仍負有連帶償還之責。從而，原告依委
    任契約及連帶保證契約之法律關係起訴，請求被告承陽公司
    、丙○○及漢臺公司連帶給付1億4044萬5,000元，及如附表
    所示之利息與違約金，為有理由，應予准許；逾此部分之請
    求，則無理由，應予駁回。
六、本件事證已臻明確，原告與被告乙○○其餘攻擊與防禦方法
    均與判決結果不生影響不再一一論述，附此敘明。
七、訴訟費用負擔之依據：民事訴訟法第79條、第85條第2項（
    第一審裁判費1,203,465元）。
中    華    民    國    99    年    3     月    19    日
                  民事第六庭    法  官  許純芳
以上正本係照原本作成
如對本判決上訴，須於判決送達後20日內向本院提出上訴狀
中    華    民    國    99    年    3     月    19    日
                                書記官  陳怡君
附表：
┌──────┬────────────┬───────────┐
│計 息 本 金 │利息                    │違約金                │
│（新臺幣）  ├──────┬─────┼───────────┤
│            │計息期間    │利率(年息)│期間及利率（年息）    │
├──────┼──────┼─────┼───────────┤
│50,000,000元│自87.11.24起│9%        │自87.11.24起至清償日止│
│            │至清償日止  │          │，逾期6個月以內者，按 │
│            │            │          │左開利率之10%，逾期超 │
│            │            │          │過6個月部分，按左開利 │
│            │            │          │率之20%計算。         │
├──────┼──────┼─────┼───────────┤
│50,000,000元│自87.11.24起│9%        │自87.11.24起至清償日止│
│            │至清償日止  │          │，逾期6個月以內者，按 │
│            │            │          │左開利率之10%，逾期超 │
│            │            │          │過6個月部分，按左開利 │
│            │            │          │率之20%計算。         │
├──────┼──────┼─────┼───────────┤
│40,445,000元│自87.11.24起│9%        │自87.11.24起至清償日止│
│            │至清償日止  │          │，逾期6個月以內者，按 │
│            │            │          │左開利率之10%，逾期超 │
│            │            │          │過6個月部分，按左開利 │
│            │            │          │率之20%計算。         │
└──────┴──────┴─────┴───────────┘

司法院資訊處製作；財團法人民間司法改革基金會備份。
